【裁判字號】    96,訴,3866
【裁判日期】    970401
【裁判案由】    商標異議
【裁判全文】
臺北高等行政法院判決
                                     96年度訴字第03866號
                              .
原      告  甲○○
被      告  經濟部智慧財產局
代  表  人  王美花（局長）住同上
訴訟代理人  丙○○
參  加  人  國際奧林匹克委員會
            Comite I.
代  表  人  乙○○ ○○○○○.
訴訟代理人  李世章律師
            徐念懷律師
上列當事人間因商標異議事件，原告不服經濟部中華民國96年9
月20日經訴字第09606074750 號訴願決定，提起行政訴訟，並經
本院裁定命參加人獨立參加本件被告之訴訟，本院判決如下：
    主  文
原告之訴駁回。
訴訟費用由原告負擔。
    事  實
一、事實概要：
    緣原告前於民國（下同）94年12月27日以「輝AURUM及圖」
    商標，指定使用於商標法施行細則第13條所定商品及服務分
    類表第28類之玩具商品，向被告申請註冊，經被告核准列為
    註冊第0000000號商標（下稱系爭商標，如附圖一）。嗣參
    加人國際奧林匹克委員會於95年11月24日以系爭商標之註冊
    違反商標法第23條第1項第12款、第13款及第14款規定，對
    之提起異議。案經被告審查，認系爭商標之註冊違反商標法
    第23條第1 項第13款規定，以96年6 月26日中臺異字第
    951499號商標異議審定書為「第0000000 號『輝AURUM 及圖
    』商標之註冊應予撤銷。」之處分。原告不服，提起訴願，
    經訴願決定駁回，原告猶未甘服，遂向本院提起行政訴訟。
    本院因認本件訴訟之結果，參加人之權利或法律上利益將受
    損害，乃依行政訴訟法第42條第1 項規定，依職權裁定命參
    加人獨立參加本件被告之訴訟。
二、兩造聲明：
  (一)原告聲明：
  1.原處分及訴願決定均撤銷。
  2.訴訟費用由被告負擔。
  (二)被告聲明：
  1.駁回原告之訴。
  2.訴訟費用由原告負擔。
三、兩造之主張：
  (一)原告主張：
  1.原告於94年12月2日申請註冊系爭商標，參加人據以異議之
    申請第000000000號「YINGYING（BOCOG ANTELOPE MASCOT）
    」商標（下稱據以異議商標，如附圖二）係於95 年5月3日
    申請註冊，於95年11月中旬始對系爭商標提出異議，已違背
    商標法第4條第2項之規定，參加人已喪失所主張之優先權，
    被告竟以參加人業已喪失優先權之據以異議商標撤銷系爭商
    標，為此提起本件訴訟。
  2.原告未檢送系爭商標之相關使用情形以供參酌，係因95年11
    月中旬已被參加人提出異議，基於風險控管為避免造成進一
    步鉅大損失，乃決定擱置所有生產計畫，並致使時間、金錢
    損失不菲，被告竟以原告未檢送系爭商標之相關使用情形而
    撤銷系爭商標，正所謂本末倒置，倒果為因之說法。
  3.據參加人所提出之資料，據以異議商標之圖樣係由眾多徵稿
    中脫穎而出，或有參考其他優秀作品之可能，參加人所提出
    的創作理念簡單粗糙，混淆不清，實難讓人信服，而原告之
    創作理念，其啟發之來源清晰，條理明確，歷歷可證，兩相
    對照比較，良莠立判，其理自明。
  4.原告自幼即對音樂、美術深感興趣，且於就讀臺灣大學期間
    ，亦曾擔任政治系班刊之美工編輯，於留美期間因稚子因素
    ，而接觸不少卡通影集及漫畫，常見之蝙蝠俠（Batman）、
    蜘蛛人（Spiderman）以及超人特攻隊（The Incredibles）
    等漫畫英雄，因而有創作具有中華特色卡通寶貝之構想，故
    以Power Rangers、超人戰士、變形金剛、宇宙超人、日本
    搖手招財貓、哆啦A夢、聖戰士星矢、火影忍者、維尼熊、
    凱蒂貓、強力噴發女郎等卡通人物為創作之參考，而於94年
    年初，創作出五個吉祥鴻運寶貝（吉祥寶），嗣因草繪稿圖
    丟棄後，因垃圾資源紙張回收，而流佚在外。
  5.商標係指可由圖案、文字等共同合成，而系爭商標是由圖案
    、中文及外文三部分共同構成，原告所創作之五個吉祥鴻運
    寶貝（墨色）胸腹部位有「吉」字，且「吉」字的「口」是
    心型的明顯特徵。原告之五個吉祥鴻運寶貝靈感來源分述如
    下：
  (1)輝Aurum：輝耀金鑫閃爍，靈感來自Power Rangers、（Goku
    Road）牛魔王、宇宙超人、疾風戰士（Whirl-wind！Iron
    Leaguer）、獸王傳說、微笑精靈等。
  (2)纖Xyol：樹木纖維榛茂繁盛，靈感來自Power Rangers及飛
    翅頭飾、凱蒂貓（Hello Kitty）、宇宙超人、哆啦A夢Dora
    emon、巨神拉傑烽Rahxephon、幻獸星座、微笑精靈等。
  (3)流Piscine：流水魚躍飛騰，靈感來自Power Rangers、凱蒂
    貓（Hello Kitty）、宇宙超人、哆啦A夢Doraemon、維尼熊
    、微笑精靈等。
  (4)火Bliss-Helio：幸福暉煦暖照，靈感來自Power Rangers、
    宇宙超人、凱蒂貓（Hello Kitty）、火影忍者（Naruto）
    、火焰勇士（OZN）、悟空道（Goku Road）、悟空（Goku）
    、疾風戰士、獸王傳說、玄奘、無敵鐵金剛、強力噴發女郎
    （PPG：Power Puff Grils）、微笑精靈等。
  (5)土Ground-Festa：大地節慶歡宴，靈感來自Power Rangers
    、凱蒂貓（Hello Kitty）、宇宙超人、哆啦A夢、落葉在維
    尼熊額頭上、疾風戰士、獸王傳說、悟空道、玄奘、微笑精
    靈、Panda Bear等。
  6.世界著名商標品牌多由文字共同構成，可由圖案聯想到商標
    文字，反之可由商標文字聯想商標圖案，例如：凡塞斯（VE
    RSACE）、Hugo Boss、Nautica、法拉利（Ferrati）、Timb
    erland、Montagut等。
  7.世界著名商標品牌類似列舉比較
  (1)Locaste（法國 France）：鱷魚張口向右。
    Crocodile（香港/新加坡）：鱷魚張口向左。
  (2)Nike（彎曲新月crescent）和Nautica的商標圖案近似。
  (3)Ralph Lauren Polo 騎馬打馬球；
    Cersa Paris 1893 騎馬牛仔；
    Hugo Boss Sports 打高爾夫球；
    Bossini 揮桿打高爾夫球。
  (4)Ferrari雙前足躍起馬姿態標誌動作與Unicorn商標圖案類似
    、Bronzini同是神馬前躍之姿，圖案類似但左右相反。
  8.系爭商標為原告嘔心瀝血之獨創作品，其創作之靈感啟發處
    ，已如前述，美好的藝術創作或許有類似的靈感啟發，此在
    音樂、繪畫領域屢見不鮮，參加人卻因商標近似即污衊原告
    抄襲，原告將據理力爭到底，以保障原告合法權益。
 (二)被告主張：
  1.按商標法第23條第1項第13款明定，商標「相同或近似於他
    人同一或類似商品或服務之註冊商標或申請在先之商標，有
    致相關消費者混淆誤認之虞者」，不得註冊。又商標法第4
    條第5項規定，「主張優先權者，其申請註冊日以優先權日
    為準」。而所謂有致消費者混淆誤認之虞，係指商標給予消
    費者的印象，可能致使消費者混淆而誤認商品/服務之來源
    ，包括誤認來自不同來源的商品/服務以為來自同一來源，
    或者誤認二商標之使用人間存在關係企業、授權關係、加盟
    關係或其他類似關係。而判斷是否有混淆誤認之虞，被告公
    告之「混淆誤認之虞」審查基準（下稱審查基準），列有各
    項相關參考因素。其中，商標近似及商品類似二項要素，依
    前揭法條規定為必須具備之要件。其他參酌要素則視個案中
    是否存在而為斟酌。
  2.本件系爭註冊第0000000號「輝AURUM及圖」商標圖樣之人物
    造型與據以異議商標（業經被告核准註冊為第0000000 號商
    標，並於96年8月16日註冊公告）圖樣之人物造型相較，二
    者之臉部表情，頭部裝飾皆極為神似，僅身體姿態略有差異
    ，其構圖意匠如出一轍，整體外觀予人印象相似，應屬構成
    近似商標。又系爭商標指定使用於玩具商品，與據以異議商
    標指定使用於第28類之遊戲器具及玩具商品相較，在功能、
    材料、用途及行銷管道大致相當，且常來自相同之產製業者
    ，應屬同一或類似商品。且據以異議商標圖樣即為代表西元
    2008年於大陸地區北京所舉行之第29屆夏季奧運會吉祥物圖
    樣「福娃Fuwa」之一，其形象外觀予人之印象深刻，並非一
    般常見之事物形象，係屬人類獨特智慧創作所得之創意性圖
    樣，其識別性強。另據參加人所檢送第29屆北京奧林匹克運
    動會網站下載有關「福娃Fuwa」之介紹資料、吉祥物揭幕儀
    式之活動紀要、第29屆奧林匹克運動會組織委員會西元2005
    年11月11日公告及據以異議商標於被告申請註冊等相關資料
    等觀之，堪認據以異議商標圖樣於西元2005年11月10日即於
    瑞士提出相關商標之註冊申請，於我國申請商標註冊時亦主
    張優先權；又第29屆北京奧運會組織委員會於西元2005年11
    月11日奧運會倒數計時1000天時，舉辦慶祝活動並介紹「福
    娃Fuwa」吉祥物誕生揭幕儀式，透過電視、電台及網路之傳
    播，並引起熱列討論，網路搜尋相關報導亦極多，據以異議
    商標圖樣應已為一般消費者所知悉，而原告則未檢送系爭商
    標之相關使用情形，以供參酌，據以異議商標相較系爭商標
    而言，係消費者較熟悉之商標可堪認定。再者，據以異議商
    標於系爭商標94年12月27日申請註冊前，已於同年11月10日
    首先在瑞士提出商標註冊，並於95年5月3日向我國申請商標
    註冊時即主張優先權，其申請日自應以優先權日94年11月10
    日為準，是據以異議商標之申請註冊日早於系爭商標申請註
    冊日。衡酌系爭商標與據以異議商標屬構成近似之商標，復
    指定使用於玩具等同一或類似商品，且相關消費者又較熟悉
    據以異議商標等相關因素加以判斷，一般消費者極有可能誤
    認二商標之商品為同一來源，或者誤認二商標之使用人間存
    在關係企業、授權關係、加盟關係或其他類似關係，而產生
    混淆誤認情事，系爭商標之註冊應有商標法第23條第1項第
    13款規定之適用。
  3.原告固主張參加人係於95年5月3日始提出據以異議商標之註
    冊申請，再於95年11月24日對系爭商標提出異議，有違商標
    法第4條規定，應喪失其所主張之優先權等語。惟查，參加
    人於95年5月3日以據以異議商標向被告申請註冊時，即以該
    商標業於西元2005年11月10日首先在瑞士提出商標註冊據以
    主張優先權，並非於95年11月24日對系爭商標提起異議時始
    主張優先權，自無違商標法第4條第1項規定。又據以異議商
    標既於申請註冊時同時主張優先權日為94年11月10日，依上
    述商標法第4條第5項規定，據以異議商標之申請註冊日應為
    94年11月10 日，早於系爭商標之申請註冊日94年12月27日
    。又原告所舉「VERSACE」、「Locaste」等商標諸案例，核
    其案情與圖樣均與本件有別，基於商標審查個案拘束原則，
    尚難比附援引，執為本件商標異議案應為異議不成立處分之
    有利論據，綜上論述，被告原處分洵無違誤，敬請駁回原告
    之訴。
四、參加人主張：
  (一)參加人為國際奧林匹克競賽之專有權人，對於奧林匹克有關
    的稱謂與標記，包括為國際奧林匹克競賽及西元2008年北京
    奧林匹克競賽所設計之吉祥圖騰、文字、標語、記號等享有
    一切智慧財產權，參加人早於94年11月10日即在瑞士提出註
    冊申請據以異議商標，並指定使用於國際分類第1類至第45
    類之商品/服務，以全面廣泛保護之方式，避免第三人惡意
    攀附以侵害參加人之正當權益。嗣參加人依據上開瑞士申請
    案，更於95年5月3日向我國主張優先權，並提出申請號第
    00000000號之「BEIBEI〈BOCOG FISH MASCOT〉」、申請號
    第00000000號之「JINGJING〈BOCOG PANDA MASCOT〉」、申
    請號第00000000號之「HUANHUAN〈BOCOG FIRE MASCOT〉」
    、申請號第00000000號之「YINGYING〈BOCOGANTELOPEMASCO
    T〉」（即據以異議商標）、申請號第00000000號之「NINI
    〈BOCOG EAGLE MASC OT〉」商標之註冊申請，指定使用於
    商標法施行細則第13條第3、9、14、16 、18、25、28、32
    、41、43類商品/服務，按商標法第4條第5款規定：「主張
    優先權者，其申請註冊日以優先權日為準。」，是以本件據
    以異議商標之優先權日，即申請註冊日應為94年11月10日，
    顯在系爭商標之申請註冊日（94年12月27日）之前。
  (二)系爭商標與據以異議商標兩者圖樣高度近似先就系爭商標與
    據以異議商標相互比較，兩者五官及神態完全一致、頭部裝
    飾皆為藏羚羊角之型態，極端神似。次就系爭商標與申請號
    第00000000號之「HUANHUAN〈BOCOG FIRE MASCOT〉」相互
    比較，兩者皆為張開雙臂展現歡迎之意，身體姿態幾無差異
    。無論依整體觀察法、異時異地隔離觀察法，均足認系爭商
    標與據以異議商標兩者高度近似。
  1.據以異議商標為著名商標：
    據以異議商標之圖樣，即為參加人為西元2008年第29屆北京
    奧林匹克運動會所獨創之吉祥物「福娃Fuwa」，其奧林匹克
    運動會之本身已具有極高之新聞性，參以北京奧運會組織委
    員會於2008年北京奧運會倒數計時1000天之西元2005年11月
    11日，舉辦盛大隆重之慶祝活動及介紹吉祥物「福娃Fuwa」
    誕生之揭幕儀式，透過全球電視及網路之現場直播，帶動報
    章媒體熱烈討論，網路搜尋之相關報導及介紹極多，據以異
    議商標確為著名商標無疑。按商標法第23條第1項第12款本
    文規定：「商標有下列情形之一者，不得註冊：十二、相同
    或近似於他人著名商標或標章，有致相關公眾混淆誤認之虞
    ，或有減損著名商標或標章之識別性或信譽之虞者。」，系
    爭商標之圖樣高度近似於據以異議商標，其刻意攀附據以異
    議商標之高知名性，意圖混淆消費大眾對商品來源之認知，
    藉機攫取不法利益，已足該當撤銷註冊之要件。
  2.系爭商標與據以異議商標兩者同樣指定使用於第25類商品，
    若將系爭商標與據以異議商標兩者併存，並同樣指定使用於
    第25類商品，足致消費者混淆誤認，嚴重損及參加人之正當
    權益，系爭商標實已構成撤銷之要件。
  (三)原告先前所申請之10組商標：「纖XYLO及圖」商標、「輝
    AURUM及圖」商標、「火BLISS-HELIO及圖」商標、「土GROU
    ND-FESTA及圖」商標、「流PISCINE及圖」商標，其圖樣均
    與參加人申請註冊之商標高度近似，經參加人提起異議後，
    其中下列7組商標，業經被告機關援引商標法第23條第1項第
    13 款規定撤銷註冊確定，顯見抄襲之事實已臻明確：
  (1)註冊第00000000號，指定使用於第25類商品之「纖XYLO及圖
    」商標，其與申請號第00000000號之「NINI〈BOCOG EAGLE
    MASCOT〉」圖樣高度近似。
  (2)註冊第00000000號，指定使用於第25類商品之「輝AURUM及
    圖」商標，其與申請號第00000000號之「YINGYING〈BOCOGA
    NTELOPE MASCOT〉」圖樣高度近似。
  (3)註冊第00000000號，指定使用於第28類商品之「火BLISS-HE
    LIO及圖」商標，其與本件系爭商標之圖樣相同。
  (4)註冊第00000000號，指定使用於第28類商品之「土GROUND-F
    ESTA及圖」商標，其與申請號第00000000號之「JINGJING〈
    BOCOG PANDA MASCOT〉」圖樣高度近似。
  (5)註冊第00000000號，指定使用於第28類商品之「纖XYLO及圖
    」商標，其與申請號第00000000號之「NINI〈BOCOG EAGLEM
    ASCOT〉」圖樣高度近似。
  (6)註冊第00000000號，指定使用於第25類商品之「土GROUND-F
    ESTA及圖」商標，其與申請號第00000000號之「JINGJING〈
    BOCOG PANDA MASCOT〉」圖樣高度近似。
  (7)註冊第00000000號，指定使用於第25類商品之「流PISCINE
    及圖」商標，其與申請號第00000000號之「BEIBEI〈BOCOGF
    ISH MASCOT〉」圖樣高度近似。
  (四)系爭商標未經美國專利商標局合法註冊在案，原告主張系爭
    商標在美國之註冊文件係「Notice of Allowance」，其並
    未終局取得美國商標權之保護。申言之，原告就系爭商標所
    提之美國申請案，係以意圖使用（Intent to Use）為其申
    請案基礎，系爭商標之美國申請案雖經核准，然其必須在核
    准通知後6個月內（得延展5次）提出使用證明，美國專利商
    標局才會發給註冊證，否則視同放棄系爭商標權。更何況，
    原告若在美國境內使用系爭商標，即已對參加人之權益造成
    損害，參加人勢必會在美國進行相關侵權訴訟，是系爭商標
    實際上根本不得在美國境內合法使用，原告提不出使用證明
    ，最終不可能取得系爭商標權。
    理  由
一、本件訴訟繫屬中被告代表人蔡練生，於96年12月3日改為王
    美花，茲據新任代表人於97年3月3日具狀聲明承受訴訟，核
    無不合，應予准許。
二、按商標「相同或近似於他人同一或類似商品或服務之註冊商
    標或申請在先之商標，有致相關消費者混淆誤認之虞者。」
    不得註冊，為商標法第23條第1項第13款本文所規定。所謂
    「有致相關消費者混淆誤認之虞」者，係指兩商標因相同或
    構成近似，致使相關消費者誤認為同一商標，或雖不致誤認
    二商標為同一商標，但極有可能誤認二商標之商品/服務為
    同一來源之系列商品/服務，或誤認二商標之使用人間存在
    關係企業、授權關係、加盟關係或其他類似關係而言。而判
    斷有無混淆誤認之虞，則應參酌商標識別性之強弱、商標之
    近似及商品/服務類似等相關因素之強弱程度、相互影響關
    係及各因素等綜合認定是否已達有致相關消費者產生混淆誤
    認之虞。
三、本件原告前於94年12月27日以「輝AURUM及圖」商標，指定
    使用於商標法施行細則第13條所定商品及服務分類表第28
    類之玩具商品，向被告申請註冊，經被告核准列為註冊第
    0000000號商標。嗣參加人於95年11月24日以系爭商標之註
    冊違反商標法第23條第1項第12款、第13款及第14款規定，
    對之提起異議。案被告審查，認系爭商標之註冊違反商標法
    第23條第1項第13款規定，乃審定為「第0000000號『輝AURU
    M及圖』商標之註冊應予撤銷。」之處分。原告不服，提起
    訴願，經訴願決定駁回，原告猶未甘服，遂向本院提起行政
    訴訟，並為如事實欄所載之主張。是本件所應審究者為：(一)
    據以異議商標主張以94年11月10日為優先權日是否符合商標
    法第4條之規定？(二)系爭商標有無違反商標法第23條第1項第
    13款之規定？
四、本院之判斷：
  (一)按「在與中華民國有相互承認優先權之國家，依法申請註冊
    之商標，其申請人於首次申請日次日起6個月內，向中華民
    國申請註冊者，得主張優先權。」、「依前項規定主張優先
    權者，應於申請註冊同時提出聲明，並於申請書中載明在外
    國之申請日及受理該申請之國家。」、「申請人應於申請日
    次日起三個月內，檢送經該國政府證明受理之申請文件。」
    「主張優先權者，其申請註冊日以優先權日為準。」分別為
    商標法第4條第1項至第3項及第5項所明定。本件原告固主張
    參加人係於95年5月3日始提出據以異議商標之註冊申請，並
    於95年11月14日始對系爭商標提出異議，有違商標法第4條
    規定，應喪失其所主張之優先權等語。惟查，參加人於95年
    5月3日以據以異議商標向被告申請註冊時，即以該商標業於
    西元2005年11月10日首先在瑞士提出商標註冊據以主張優先
    權，並已於註冊申請書聲明優先權申請日為94年11月10日，
    首次申請國家為瑞士，案號為02725/2005，同時檢附瑞士聯
    邦智慧財產局受理申請之證明文件，此有商標註冊申請書及
    申請證明文件附卷可按，參以上開規定，參加人主張據以異
    議商標應以94年11月10日為優先權日，於法尚無不合。是以
    依商標法第4條第5項規定，據以異議商標之申請註冊日應為
    94年11月10日，自係早於系爭商標之申請註冊日94年12月27
    日。
  (二)次查，系爭註冊第0000000號「輝AURUM及圖」商標圖樣係由
    一胸腹置有中文「吉」字之卡通化人物造型圖案，下置中文
    「輝」與外文「AURUM」所組成，其中卡通化人物造型圖案
    佔整體商標圖樣極大部分，予人寓目印象該人物造型圖案為
    系爭商標圖樣之主要部分。而據以異議註冊第0000000號「
    YINGYING（BOCOG ANTELOPEMASCOT）」商標圖樣亦是由一卡
    通化人物造型圖案所構成。二者相較，其人物造型均在頭部
    上方左右兩側各有一羊角頭部裝飾、頭髮均為左右各三圈之
    捲髮，黑色大眼睛及兩點眉毛，嘴部均為向上揚之曲線，五
    官及神態極為神似，僅身體部分一為立姿，一為跑步姿態之
    差異，於異時異地隔離觀察，整體構圖意匠極相彷彿，應屬
    近似之商標。又系爭商標指定使用於玩具商品，與據以異議
    商標指定使用於第28類之遊戲器具及玩具商品，在材料、功
    能及產製者等因素上具有共同或相關聯之處，二者商品同一
    或存在高度類似關係。經衡酌系爭商標與據以異議商標之近
    似程度，復均指定使用於玩具商品等情狀，系爭商標之註冊
    客觀上難謂無使相關消費者誤認二商標之商品為來自同一來
    源或雖不同但有關聯，或誤認二商標之使用人間存在關係企
    業、授權關係或其他類似關係，而產生混淆誤認之情事，自
    應有商標法第23條第1項第13款規定之適用。
  (三)原告雖主張系爭商標已在美國獲准註冊等語，然經核閱原告
    所呈資料均係其以「火BLISS-HELIO及圖」向美國專利商標
    局申請商標之資料，核與系爭商標無涉。至原告所稱「Loca
    ste」與「Crocodile」、「Nike」與「Nautica」等商標併
    存等案例，核其案情及所附資料與本件有別，基於商標審查
    個案拘束原則，亦難比附援引執為系爭商標異議案應為異議
    不成立處分之論據，併此敘明。
五、從而，被告認系爭商標有商標法第23條第1項第13款前段規
    定之適用，而為異議成立，撤銷系爭商標註冊之處分，尚無
    違誤。訴願決定予以維持，亦無不合。原告仍執前詞，請求
    撤銷訴願決定及原處分，為無理由，應予駁回。
據上論結，本件原告之訴為無理由，爰依行政訴訟法第98條第1
項前段，判決如主文。
中    華    民    國    97    年    4     月    1     日
                        臺北高等行政法院第七庭
                              審判長法  官  李得灶
                                    法  官  黃秋鴻
                                    法  官  陳忠行
上為正本係照原本作成。
如不服本判決，應於送達後20日內，向本院提出上訴狀並表明上
訴理由，如於本判決宣示後送達前提起上訴者，應於判決送達後
20日內補提上訴理由書（須按他造人數附繕本）。
中    華    民    國    97    年    4     月    1     日
                                    書記官  蔡逸萱


司法院資訊處製作；財團法人民間司法改革基金會備份。
